【裁判字號】    98,上訴,1324
【裁判日期】    981119
【裁判案由】    強盜等
【裁判全文】
臺灣高等法院高雄分院刑事判決        98年度上訴字第1324號
上  訴  人
即  被  告  丙○○
選任辯護人  陳富勇律師
上列上訴人因強盜等案件，不服臺灣高雄地方法院98年度訴字第
922 號中華民國98年8 月27日第一審判決（起訴案號：臺灣高雄
地方法院檢察署98年度偵字第11518 號），提起上訴，本院判決
如下：
    主  文
原判決關於強盜甲○○財物、剝奪甲○○自由及定執行刑部分均
撤銷。
丙○○犯攜帶兇器強盜罪，處有期徒刑伍年貳月，扣案如附表編
號一所示之殺魚刀壹把沒收。又犯剝奪他人行動自由罪，處有期
徒刑陸月，扣案如附表編號一所示之殺魚刀壹把沒收。
其他上訴駁回。
本判決第2 項撤銷改判部分，與上訴駁回部分所處之有期徒刑柒
年貳月及肆月，應執行有期徒刑拾年捌月，扣案如附表編號一、
編號二所示之殺魚刀及水果刀各壹把均沒收。
    事  實
一、丙○○前於民國91年間因偽造文書、恐嚇取財及強盜等罪，
    經臺灣高雄地方法院分別判處有期徒刑10月、1 年2 月及8
    年，並定應執行刑有期徒刑9 年8 月確定，經執行後於97年
    6 月16日假釋出監，嗣於假釋中經減刑並定應執行刑有期徒
    刑8 年4 月確定，應於99年6 月6 假釋期滿。其仍不知悔改
    ，又基於意圖為自己不法所有之加重強盜犯意，於民國98年
    3 月24日上午5 時50分許，在高雄縣鳳山市○○路捷運大東
    站附近某處攔下甲○○所駕駛車號Y4-116號營業用小客車，
    上車後即向甲○○佯稱欲前往高雄市小港區桂林方向找其女
    友，迨於同日上午7 時許該車開至高雄縣大寮鄉拷潭村拷潭
    公墓旁時（正寮幹101 右7 左3 ），丙○○即取出其所有預
    藏於身著之藍色長袖外套內，如附表編號一所示客觀上足對
    人之身體、生命、安全構成威脅，可供兇器使用之殺魚刀1
    把，抵住甲○○右胸，喝令甲○○交出財物，以強暴之方法
    至使甲○○不能抗拒，而將身上現金新台幣（下同）1,400
    元及三星牌手機1 支（內有門號0000000000號SIM 卡1 張）
    交付與丙○○。得逞後，丙○○為有充裕時間逃離現場，復
    基於剝奪他人行動自由之犯意，持上開殺魚刀喝令甲○○進
    入該營業用小客車之後車廂內，並關上該後車廂門使甲○○
    無法自內開門脫困，以此方式剝奪甲○○之行動自由，丙○○旋將該車開至高雄縣鳳山市○○路「建利餐廳」停車場內
    停放，並將上開殺魚刀1 把棄置於車內後逃逸；嗣於同日上
    午7 時24分許，適有路人戴麗珍行經該處聽聞甲○○之呼救
    聲，打開後車廂門救出甲○○，甲○○至此始重獲自由，並
    隨即報警處理。惟警察或其他有偵查犯罪權限之人，並未查
    得丙○○即係犯罪之人。嗣丙○○因後述之強盜乙○○財物
    案件，為警查獲後，於警詢中經警察詢問是否曾犯下強盜甲○○財物等行為，丙○○即主動承認而自首並接受裁判。
二、丙○○復另基於意圖為自己不法所有之加重強盜犯意，以同
    上手法，於同年4 月11日凌晨0 時5 分許，在高雄縣大寮鄉
    ○○○路與江山路口之「萊爾富」超商前，搭上由乙○○駕
    駛之車號Y7-403號營業用小客車後，即向乙○○訛稱欲往高
    雄縣大寮鄉○○村○○○道路，迨於同日凌晨0 時25分許，
    該車行至高雄縣大寮鄉拷潭村高71線拷潭6 公里處時，丙○○取出其所有預藏於所穿同上藍色長袖外套內，如附表編號
    二所示客觀上足對人之身體、生命、安全構成威脅，可供兇
    器使用之水果刀1 把，指向乙○○，並脅迫稱：伊生活困苦
    ，將身上的錢財拿出來等語，至使乙○○不能抗拒，交付身
    上上衣口袋內之現金1,900 元，丙○○復進而搜索乙○○身
    上財物，而在其褲子口袋內強取現金1,000 元。得逞後，丙○○同為求順利離去，再基於剝奪他人行動自由之犯意，持
    上開水果刀喝令乙○○下車進入該車號Y7-403號營業用小客
    車之後車廂內，惟乙○○下車後，即機警佯作順應丙○○之
    指示打開後車廂門後，迅速自後車廂內取出其之前預放之小
    木棍1 支與丙○○對峙，嗣丙○○見勢不可為，乃與乙○○
    協議各自丟棄所持之水果刀及小木棍而未能得逞。嗣丙○○
    與乙○○2 人並協議由乙○○駕駛上開車輛搭載丙○○離去
    ，迨於同日凌晨0 時45分許，該車行經高雄縣大寮鄉○○○
    路與正氣路口停等紅燈之際，適有2 名便衣員警莊元輝、陳
    昭元見有異狀而趨前盤查時，乙○○便迅速壓制丙○○雙手
    並疾聲呼救，員警隨即上前逮捕丙○○，並當場扣得如附表
    編號三、四所示之口罩1 個、藍色長袖外套1 件，以及丙○○強盜所得2,900 元（業已發還乙○○）；另經丙○○引領
    至高雄縣大寮鄉拷潭村高71線拷潭6 公里處，尋獲丙○○所
    棄置該處之上開水果刀1 把，而查悉全情。
三、案經高雄縣政府警察局林園分局報告臺灣高雄地方法院檢察
    署檢察官偵查起訴。
    理  由
壹、證據能力部分：
一、證人即被害人甲○○、乙○○及證人戴麗珍於警詢中所為陳
    述，已經檢察官、被告及其辯護人同意作為證據，本院審酌
    渠等於於警詢中所為陳述，並無不當取供情形，且當時距案
    時間較近，記憶較為深刻而為適當，認均得為證據。
二、證人即被害人甲○○、乙○○及證人戴麗珍、莊元輝及陳昭
    元於偵查中在檢察官前所為述，已經依法具結，並無顯不可
    信之情況，被告及其辯護人復已捨棄對質詰問權，依法自得
    為證據。
貳、實體部分：
一、訊據上訴人即被告丙○○固坦承持刀取得被害人甲○○及乙○○財物，及妨害自由之事實，惟辯稱：伊並未以刀抵住被
    害人胸部，所為應係恐嚇取財等語。經查：
  (一)被告強盜甲○○財物及剝奪其自由部分，已經被告於警詢、
    偵查及原審審理中自白在卷，核與證人甲○○於警詢及偵查
    中指述情相符，並經證人戴麗珍於警詢及偵查中證述明確；
    而證人甲○○於偵查中已證稱：被告拿殺魚刀抵住伊的右胸
    ，而且殺魚刀很長，伊怕會被刺傷，所以才將錢拿給被告等
    語（見偵查卷第14至15頁），是證人甲○○之右胸既已遭被
    告以殺魚刀抵住，並因而交付財物，依其情形應已達於不能
    抗拒程度，被告之行為自屬強盜無訛。
  (二)被告強盜乙○○財物及剝奪其自由未遂部分，已經被告於警
    詢、偵查及原審審理中自白在卷，核與證人乙○○於警詢及
    偵查中證述情即相符，並經查獲警察莊元輝及陳昭元於偵查
    中證明確；復參酌被害人被強盜之地點係在產業道路，且時
    值深夜及狹窄車內，被告有以所持水果刀之刀尖指向被害人
    乙○○，脅迫乙○○交付財物，乙○○因而於車上先行將上
    衣口袋內之現金1,900 元交付，惟被告則喝令乙○○下車，
    其亦隨即下車，被告進而搜索乙○○之身上財物，而在乙○○褲內搜得並強取現金1,000 元，及乙○○會交付金錢，係
    因被告手中持有刀械，伊很怕等語，業經乙○○於偵查中證
    述明確（見偵查卷第16至17頁），是依其情形，乙○○當時
    應已達於不能抗拒之程度，被告之行為自屬強盜無訛。
  (三)此外，並有高雄縣政府警察局林園分局扣押筆錄、扣押物品
    目錄表、贓物認領保管單、扣案證物暨現場照片29張、採證
    照片15張、「建利餐廳」附近監視器錄影畫面翻拍照片10張
    等件附卷可稽，及扣案如附表所示之物品可資佐證，足認被
    告所辯係避重就輕之詞，不足採信。本件事證明確，被告上
    開犯行均堪予認定，應依法論科。
二、論罪部分：
  (一)按刑法之攜帶兇器之加重要件，此所謂兇器，其種類並無限
    制，凡客觀上足對人之生命、身體、安全構成威脅，具有危
    險性之兇器均屬之，且祇須行為時攜帶此種具有危險性之兇
    器為已足，並不以攜帶之初有行兇之意圖為必要，最高法院
    79年台上字第5253號判例意旨可資參照。查被告強盜告訴人
    甲○○財物所用如附表編號一所示之殺魚刀1 把，刀柄部分
    約9 公分，且以黑色膠布纏繞，刀刃部分約15公分，係金屬
    材質，刀口銳利；強盜被害人乙○○財物所用如附表編號二
    所示之水果刀1 把，刀柄部分約13公分，為塑膠材質，刀刃
    部分約20公分，為金屬材質，刀口銳利等情，業經原審於準
    備程序中勘驗無訛（見原審卷第33頁），並有上開刀具之照
    片存卷可參（警卷第75頁至第77頁），足認上開刀具於客觀
    上均足以對人之生命、身體、安全構成威脅，具有危險性，
    屬「兇器」無疑。
  (二)核被告事實一所為，係犯刑法第330 條第1 項之攜帶兇器加
    重強盜罪及同法第302 條第1 項之剝奪他人行動自由罪，公
    訴意旨認其剝奪甲○○行動自由部分，係犯刑法第304 條之
    罪，尚有未洽，惟其起訴之基本社會事實相同，本院自得變
    更起訴法條予以審理。又證人甲○○於案發當日自其所駕車
    輛後車廂脫困後，雖於當日即向警察機關報案，警察並對甲○○所駕車輛，及對被告遺留在車內之殺魚刀採證，但並未
    取得有效指紋以得知行為人即係被告，此有內政部警政署刑
    事警察局98年4 月6 日刑紋字第0980044559號及98年5 月7
    日刑醫字第0980044357號鑑驗書可參（見偵查卷第71至81頁
    ）、足見被告在因強盜乙○○案件被查獲前，有偵查犯罪權
    限之機關人員，並未發現其即係強盜甲○○財物及剝奪其自
    由之人，而證人即警察陳昭元於偵查中復證稱：伊在詢問被
    告強盜乙○○案件時，順便問詢問甲○○被強盜的案件是否
    被告所為，被告即承認等語（見偵查卷第19頁），是被告就
    強盜尤龍財物及剝奪其自由部分，應係對於未經發覺之罪自
    首而接受裁判，爰依刑法第62條規定，減輕其法定刑。
  (三)核被告事實二之所為，係犯刑法第330 條第1 項之攜帶兇器
    加重強盜罪及同法第302 條第3 項、第1 項之剝奪他人行動
    自由未遂罪。又本件起訴書犯罪事實欄業已敘及：「嗣丙○○取得財物後，喝令乙○○進入後車廂，乙○○不從趁丙○○打開後車廂之際取出木棍與丙○○發生對峙‧‧‧」等語
    ，足認本件起訴之範圍自已包含此部分之事實，不因其所犯
    法條欄漏未載明而受有影響，且原審及本院於審判期日亦已
    告知被告此部分行為另涉有刑法第302 條妨害自由未遂罪嫌
    ，故對於被告之妨禦權亦無所妨礙，是本院就此部分自得併
    予審究。被告雖已著手剝奪被害人乙○○行動自由，惟未得
    逞前即因被害人乙○○機警取得小木棍與之對峙而作罷，其
    犯罪尚屬未遂，爰依刑法第25條第2 項規定，按既遂犯之刑
    度減輕其刑。
  (四)被告所犯上開二次強盜行為，犯意各別，行為互殊，應予分
    論併罰；又所犯上開剝奪他人行動自由罪及剝奪他人行動自
    由未遂罪，各係在其強盜告訴人甲○○、被害人乙○○財物
    之犯行完成後，分別為防止告訴人甲○○、被害人乙○○報
    警，以容有充裕時間逃離現場，遂另行以剝奪他人行動自由
    之犯意為之，與所為兩次加重強盜罪行間，犯意有別，行為
    互殊，各應予分論併罰。
三、撤銷改判部分
    原審就被告強盜尤龍財物及剝奪其自由部分，認為罪證明確
    而予論罪科刑，固非無見，惟就被告符合自首部分漏未論述
    ，則有不當；被告上訴意旨認其係恐嚇取財，並非強盜，雖
    無理由，惟其主張符合自首部分則為有理由，應由本院將原
    判決此部分及定執行刑部分撤銷改判。爰審酌被告不思以正
    當之方式獲取財物，僅因家中經濟貧困，即為圖一己之私欲
    ，利用凌晨較無人煙之際，佯作乘客攔搭被害人之計程車乘
    往偏僻之道路後，便取出預藏之利刃強盜被害人之財物，不
    僅造成被害人驚恐難以平復，對社會治安之破壞更屬重大，
    惡性非輕，且其為阻止被害人報警，竟不顧被害人之安危而
    強令其進入計程車後車廂之密閉空間內予以拘禁，其手段惡
    劣，實應重懲，惟念及被告犯案後始終坦承持刀取得被害人
    財物（僅為強盜或恐嚇取財之抗辯），態度尚可，且所強取
    之金錢均非甚鉅，並其前有強盜、恐嚇、偽造文書等前科，
    有臺灣高等法院被告前案紀錄表1 份在卷可考，素行不佳等
    一切情狀，分別量處如主文第2 項所示之刑，以資儆懲。扣
    案如附表編號一所示之殺魚刀1 把，為被告所有，且係供其
    強盜告訴人甲○○財物、剝奪甲○○行動自由等犯行所用之
    物，業據被告供承在卷（警卷第5 頁、第7 頁；原審卷第60
    頁），爰依刑法第38條第1 項第2 款規定宣告沒收。
四、上訴駁回部分
    原審就被告強盜乙○○財物及剝奪其自由未遂部分，適用刑
    法第330 條第1 項、第302 條第3 項、第1 項、第25條第2
    項、刑法施行法第1 條之1 規定，並審酌被告不思以正當之
    方式獲取財物，僅因家中經濟貧困，即為圖一己之私欲，利
    用深夜之際，佯作乘客攔搭被害人之計程車乘往偏僻之道路
    後，便取出預藏之利刃強盜被害人之財物，不僅造成被害人
    驚恐難以平復，對社會治安之破壞更屬重大，惡性非輕，且
    其為阻止被害人報警，竟不顧被害人之安危而著手強令進入
    計程車後車廂之密閉空間內欲予以剝奪其行動自由未遂，其
    手段惡劣，實應重懲，惟念及被告犯案後始終坦承持刀取得
    被害人財物（僅為強盜或恐嚇取財之抗辯），態度尚可，且
    所強取之金錢並非甚鉅，強盜所得之財物亦已歸還予乙○○
    ，並其前有強盜、恐嚇、偽造文書等前科，有臺灣高等法院
    被告前案紀錄表1 份在卷可考，素行不佳等一切情狀，分別
    量處有期徒刑7 年2 月及4 月，及敘明扣案如附表編號二所
    示之水果刀1 把，為被告所有，且係供其強盜被害人乙○○
    財物及剝奪乙○○行動自由未遂等犯行所用之物，業據被告
    供承在卷（警卷第5 頁、第7 頁；原審卷第60頁），依刑法
    第38條第1 項第2 項規定宣告沒收，及扣案如附表其餘編號
    所示之物，則核與被告本件犯罪無直接關連，爰不予宣告沒
    收。核其認事用法並無不當，量刑亦妥適，被告上訴意旨認
    其係犯恐嚇取財罪，及妨害自由部分與強盜部分係一行為觸
    犯數罪名之想像競合犯，不應分論併罰等語，並無理由，應
    予駁回。並與前開經撤銷改判部分定其應執行刑。
據上論結，應依刑事訴訟法第368 條、第369 條第1 項前段、第
364 條、第299 條第1 項前段、第300 條，刑法第330 條第1 項
、第302 條第1 項、第62條、第51條第5 款、第9 款、第38條第
1項 第2 款，刑法施行法第1 條之1 ，判決如主文。
本案經檢察官林敏惠到庭執行職務。
中    華    民    國    98    年    11    月    19    日
                  刑事第一庭    審判長法  官  周賢銳
                                      法  官  施柏宏
                                      法  官  黃仁松
以上正本證明與原本無異。
如不服本判決應於收受本判決後10日內向本院提出上訴書狀，其
未敘述上訴理由者，並得於提起上訴後10日內向本院補提理由書
狀（均須按他造當事人之人數附繕本）「切勿逕送上級法院」。
中    華    民    國    98    年    11    月    19    日
                                      書記官  林家煜
附錄本件判決論罪科刑法條：
  ┌──────────────────────────────────────────────────┐
  │附表                                                                                                │
  ├──┬──────────┬────┬─────────────────────┬─────────┤
  │編號│   扣 案 物 名 稱   │ 數量   │  說  明                                  │    是否沒收      │
  │    │                    │        │                                          │                  │
  ├──┼──────────┼────┼─────────────────────┼─────────┤
  │ 一 │殺魚刀              │ 1把    │係被告所有用以強盜告訴人甲○○財物及剝奪其│爰依刑法第38條第1 │
  │    │                    │        │行動自由之物。                            │項第2 款規定沒收。│
  ├──┼──────────┼────┼─────────────────────┼─────────┤
  │ 二 │水果刀              │ 1把    │係被告所有用以強盜被害人乙○○財物及剝奪其│爰依刑法第38條第1 │
  │    │                    │        │行動自由未遂之物。                        │項第2 款規定沒收。│
  ├──┼──────────┼────┼─────────────────────┼─────────┤
  │ 三 │口罩                │ 1個    │係被告強盜告訴人甲○○財物後，離去時用以遮│不予沒收。        │
  │    │                    │        │掩其面容之物，與被告之強盜犯行無直接關連。│                  │
  ├──┼──────────┼────┼─────────────────────┼─────────┤
  │ 四 │藍色長袖外套        │ 1件    │係被告強盜告訴人甲○○、被害人乙○○財物時│不予沒收。        │
  │    │                    │        │所穿之衣物，與被告之強盜犯行無直接關連。  │                  │
  └──┴──────────┴────┴─────────────────────┴─────────┘
附錄本件論罪科刑之法條：
中華民國刑法第330條第1項
（加重強盜罪）
犯強盜罪而有第321 條第1 項各款情形之一者，處7 年以上有期
徒刑。
中華民國刑法第302條
（剝奪他人行動自由罪）
私行拘禁或以其他非法方法，剝奪人之行動自由者，處5 年以下
有期徒刑、拘役或3 百元以下罰金。
因而致人於死者，處無期徒刑或7 年以上有期徒刑，致重傷者，
處3 年以上10年以下有期徒刑。
第 1 項之未遂犯罰之。

司法院資訊處製作；財團法人民間司法改革基金會備份。
